臺灣臺東地方法院民事判決　九十四年度簡上字第一號
　　上　訴　人　乙○○
　　被上訴人　　丙○○
　　訴訟代理人　甲○○○
右當事人間請求塗銷抵押權登記事件，上訴人對於中華民國九十四年一月五日本院臺
東簡易庭九十三年度東簡字第一六○號第一審判決提起上訴，本院於九十四年六月二
十二日言詞辯論終結，判決如左：
    主      文
上訴駁回。
第二審訴訟費用由上訴人負擔。
    事實及理由
一、被上訴人起訴主張：坐落臺東縣臺東市○○段一五六八、一五七○地號土地、及
    其上同段五二六八、五二六九建號建物（以下簡稱系爭不動產）為被上訴人所有
    ，訴外人即被上訴人之母甲○○○於民國八十七年四月三日向上訴人借款新臺幣
    （下同）二十萬元，清償期為六個月，為擔保債務之履行，提供被上訴人所有系
    爭不動產設定權利價值二十萬元之抵押權予上訴人（以下簡稱系爭抵押權），存
    續期間自八十七年三月三十日起至同年四月三十日止，並於同年三月三十一日登
    記完成。嗣於八十七年十月三日，訴外人丁○○代甲○○○向上訴人清償前開二
    十萬元借款，上訴人並在甲○○○簽發之本票及系爭不動產抵押權設定契約書影
    本上簽收。詎上訴人於系爭抵押權擔保債權受清償後拒不依約配合辦理塗銷登記
    ，屢經催討，置之不理。按系爭抵押權所擔保之債權已因清償而歸於消滅，具有
    從屬性之系爭抵押權亦應隨之歸於消滅，上訴人負有塗銷系爭抵押權登記之義務
    等語。
二、上訴人則以：丁○○雖於八十七年十月三日代甲○○○清償二十萬元借款，但丁○○交代其與甲○○○間尚有債權債務關係，不得將本票原本交還甲○○○，系
    爭抵押權設定不得塗銷，且翌日即以其與甲○○○間債務未結清為由，將二十萬
    元取回。本件事實為甲○○○欲委託丁○○代向他人借款四十萬元，其中二十萬
    元用以清償積欠上訴人之借款，惟丁○○逾越授權範圍向訴外人蘇素珠借款六十
    萬元後，全數供作自己周轉之用，並未代為向上訴人清償，甲○○○因此亦向臺
    灣臺東地方法院檢察署對丁○○提起詐欺告訴，該署提起公訴後，經本院以八十
    八年度易字第二六三號刑事判決判處有期徒刑六月，故甲○○○前開二十萬元借
    款尚未清償，不得請求塗銷系爭抵押權登記等語，資為抗辯。
三、原審判決命：(一)上訴人應將民國八十七年三月三十一日以臺東地政事務所登記坐
    落臺東市○○段一五六八地號、一五七○地號土地、五二六八建號、五二六九建
    號建物之東地所字第○○三六二一號所設定之抵押權登記予以塗銷。(二)依職權宣
    告假執行；上訴人如以二十萬元供擔保後，得免為假執行。上訴人提起上訴，聲
    明求為判決：(一)原判決廢棄。(二)前開廢棄部分，被上訴人在第一審之訴及假執行
    之聲請均駁回。被上訴人則聲明：駁回上訴。
四、兩造不爭執事實：
（一）被上訴人之母甲○○○於八十七年四月三日向上訴人借款二十萬元，約定清償
      期為六個月，利息二分半，即二十萬元每個月五千元，未約定遲延利息。甲○○○為擔保前開債務之履行，提供被上訴人所有之系爭不動產設定權利價值二
      十萬元抵押權予上訴人，存續期間自八十七年三月三十日起至同年四月三十日
      止，並於同年三月三十一日完成設定登記。
（二）丁○○於八十七年十月三日代甲○○○向上訴人清償二十萬元借款，經上訴人
      在甲○○○簽發之本票及抵押權設定契約書上簽收記載：「本件本票債務（抵
      押權）已經由丁○○女士代償事實。於八十七年十月三日清償。」，並由上訴
      人親自簽名蓋章。
（三）以上事實，為兩造所不爭執，並有土地登記謄本（見原審卷第九頁至第十一頁
      ）、建物登記謄本（見原審卷第十三頁至第十六頁）、本票影本（見原審卷第
      三三頁）、他項權利證明書影本（見原審卷第三四頁）、抵押權設定契約書影
      本（見原審卷第三五頁）、上訴人簽收記錄影本（見原審卷第八頁）為證，復
      經本院依職權向臺東縣臺東地政事務所調取系爭抵押權設定資料查核無訛，應
      堪信為真實。
五、得心證之理由：
    本件經兩造同意協議，並協議簡化爭點為：(一)目前甲○○○是否尚負欠上訴人二
    十萬元？(二)系爭不動產於八十七年三月三十一日，所登記抵押權人為上訴人乙○○，其抵押權所擔保之債權是否存在？經查：
（一）按抵押權為不動產物權，非經登記，不生效力，抵押權人僅能依設定登記之內
      容行使權利，是抵押債務人究為何人，應以設定登記之內容為準，最高法院七
      十二年臺上字第二四三二號判例要旨參照（另參照最高法院七十年度第十八次
      民事庭會議決議(三)內容，亦同此意旨）。本件系爭抵押權登記之權利人為上訴
      人，債務人兼義務人為被上訴人，有系爭抵押權設定契約書、土地及建物登記
      謄本等件在卷可稽（見本院卷第六二頁至第六三頁、第九頁至第十六頁）。揆
      之前揭判例要旨，系爭抵押權登記之債務人既為被上訴人，所擔保者應為上訴
      人對被上訴人本人之債權，未經登記為債務人之甲○○○，自不在系爭抵押權
      擔保範圍內，是本件系爭抵押權應否塗銷，應以上訴人對被上訴人是否享有設
      定登記內容之債權為判斷之依據，核與上訴人與甲○○○間債權債務關係無涉
      ，自無疑義。惟查，被上訴人本人並未積欠上訴人任何債務之事實，為兩造當
      庭所自認（見本院卷第一三七頁），則系爭抵押權既無設定登記內容之擔保債
      權存在，系爭抵押權之設定顯違反抵押權成立之從屬性，被上訴人訴請上訴人
      塗銷系爭抵押權設定登記，於法已屬有據，自應予准許。
（二）況甲○○○於八十七年四月三日向上訴人借款二十萬元，已由丁○○代為清償
      之情，業據證人丁○○於本院證稱：伊有陪甲○○○一起去向上訴人借二十萬
      元，借款期間是半年，上訴人說伊與甲○○○不認識，要伊與甲○○○一起負
      責，半年快到之前，上訴人有打電話給伊說時間快到，甲○○○因為先生生病
      ，錢不夠，無法還錢，所以請伊幫忙還錢，所以伊就拿二十萬元給上訴人，上
      訴人有寫一張收據給伊，是寫在甲○○○簽發的本票、抵押權謄本影本上面。
      時間大概在八十七年十月份，伊第二天沒有向上訴人拿回二十萬元等語（見本
      院卷第八六頁至第八七頁）；此核與上訴人於本院八十八年度易字第二六三號
      丁○○被訴詐欺案件中具結後證稱：甲○○○曾用她的房地產跟伊借二十萬元
      ，是甲○○○和丁○○一起到伊家中借的，到期後丁○○有拿二十萬元來要幫
      甲○○○還錢，但丁○○說他們之間還有債權債務存在，抵押權不能塗銷，就
      在本票上要伊簽收。丁○○因為經營房地產，需要資金週轉，於八十八年一月
      五日又向伊借走二十萬元等語（見該卷第六四頁至第六五頁）相符，是證人丁○○前開證稱已代甲○○○清償二十萬元借款之證詞，應堪可採。至於上訴人
      於本院辯稱丁○○稱其與甲○○○間尚有債權債務存在，抵押權不能塗銷，於
      清償翌日又將二十萬元取回，故甲○○○之借款尚未清償云云，不唯為被上訴
      人所否認，況丁○○果若有於清償翌日即將二十萬元取回，上訴人不可能於前
      開詐欺事件中未提及，反證稱丁○○係於八十八年一月五日因需要週轉，始再
      向其借款二十萬元等語，且上訴人於前開詐欺案件所為陳述，係其以證人身分
      到庭，經本院告以具結義務及偽證處罰，命其具結後所為之陳述，其該時證詞
      顯較其於本院之陳述可採。上訴人前開所辯，與其在前開詐欺案件中之證詞不
      符，顯不足為採。揆之丁○○既已代甲○○○向上訴人清償二十萬元借款，甲○○○自已無負欠上訴人二十萬元借款債務甚明。此後丁○○縱有於八十八年
      一月五日再向上訴人借款二十萬元，乃丁○○與上訴人間新成立之債權債務關
      係，與甲○○○無涉。另上訴人又辯稱甲○○○自八十七年四月三十日起至同
      年十月三日止並未給付利息云云，惟甲○○○於八十七年四月三日向上訴人借
      款時，雙方約定借款期限為半年，利息每月二分半，借款時甲○○○已從二十
      萬元中，一次交付先扣利息三萬元與上訴人之情，亦經上訴人於前開詐欺案件
      證述明確（見該卷第六四頁），且甲○○○借款時，並未約定遲延利息，為兩
      造不爭執之事實，已如前述，是甲○○○亦未負欠上訴人利息債務，要無疑義
      。上訴人辯稱甲○○○並未給付借款利息，系爭抵押權不得請求塗銷云云，亦
      無足採。又上訴人抗辯依本院八十八年度易字第二六三號判決理由所述，丁○○逾越甲○○○授權範圍向訴外人蘇素珠借款六十萬元後，全數供作自己周轉
      之用，並未代為向上訴人清償，甲○○○因此亦向臺灣臺東地方法院檢察署對
      丁○○提起詐欺告訴云云。惟查，丁○○確於八十七年十月三日曾代甲○○○
      清償二十萬元借款，並由上訴人將該事由在上開本票及抵押權設定契約書影本
      內予以載明之事實，有如前述，並有該等本票、抵押權設定契約書影本附卷足
      參（見原審卷第八頁），是上訴人又為上開辯解，核無可採至明。況臺東臺東
      地方法院檢察署八十八年度偵字第二九三號、八三八號檢察官起訴書之犯罪事
      實欄內已敘明：「丁○○因代甲○○○清償積欠乙○○二十萬元之債務，甲○○○乃於八十七年十月間，將其女兒丙○○所有座落臺東縣臺東市○○段一五
      六八、一五七○號土地上，門牌號碼臺東縣臺東市○○路五三○號六樓之三、
      六樓之四小套房二間之土地及建築物所有權狀交予丁○○，央請丁○○代為借
      款四十萬元，其中二十萬元歸還丁○○，丁○○竟意圖自己不法之所有‧‧‧
      」等語（此部分經本院八十八年度易字第二六三號判決認與有罪部分有裁判上
      一罪關係，爰不另為無罪諭知），足見丁○○以甲○○○提供之系爭不動產所
      有權狀為擔保，向訴外人蘇素珠借款六十萬元，其中二十萬元乃甲○○○用以
      歸還丁○○於八十七年十月三日代償其負欠上訴人之二十萬元無訛，是丁○○
      縱有本院八十八年度易字第二六三號判決書所指未將借得款項扣除其所代償二
      十萬元，將所剩之四十萬元（甲○○○央請丁○○向他人借款四十萬元，丁○○逾越授權範圍向訴外人蘇素珠借款六十萬元）交付甲○○○之情，衡情已與
      上訴人無涉，上訴人此部分之抗辯，亦屬無據，併此說明。
六、綜上所述，系爭抵押權所擔保債務既不存在，被上訴人訴請塗銷系爭抵押權登記
    ，為有理由，原審為上訴人敗訴部分之判決，理由部分雖有不同，惟結論並無二
    致，仍應予維持。上訴論旨指摘原判決不當，求予廢棄改判，為無理由，應予駁
    回。
據上論結，本件上訴為無理由，依民事訴訟法第四百三十六條之一第三項、第四百四
十九條第二項、第七十八條，判決如主文。
中　　　華　　　民　　　國　　九十四　　年　  　七 　　　月　　 六 　　 日
                            臺灣臺東地方法院民事庭
~B審判長法官　王漢章
~B      法官　曾宗欽
~B      法官　簡芳潔
右為正本係照原本作成
本件判決不得上訴
中　　　華　　　民　　　國　　九十四　　年　　　七 　　　月　　 六 　　 日
~B法院書記官　李春菊
